臺灣板橋地方法院民事裁定　　　　　100年度消債更字第232號
聲　請　人
即 債務 人　蔡崇榮
上列當事人因消費者債務清理事件聲請更生，本院裁定如下：
    主  文
聲請駁回。
聲請程序費用由聲請人負擔。
    理  由
一、聲請意旨略以：民國98年開始經濟景氣開始陷入低迷，我只
    是開計程車，一天開12小時收入都在新臺幣（下同）1,000
    元上下，扣掉油錢、維修、故障、自己生活費用，真的無語
    問蒼天。從那時起「一致性協商」就開始繳款延遲，所以毀
    諾了。後來100年2月我進入方圓圍棋當兼職的圍棋老師（如
    所得稅所示：年收入163,082元，但是沒有福利也沒有勞健
    保），可是慢慢情況有好轉，我也盡量準時繳款，但是銀行
    都認為我毀諾，所以不再承認過去的協商：例如我和華南銀
    行（最小的債權銀行）協商，他們要我每月償還6,000元，
    過去是1,000元，現在是6,000元，根本沒有能力，何況還有
    其他家銀行要還。爰聲請更生等語。
二、按債務人與金融機構協商成立者，不得聲請更生或清算，但
    因不可歸責於己之事由，致履行顯有重大困難者，不在此限
    ；消債條例施行前，債務人依金融主管機關協調成立之中華
    民國銀行公會會員辦理消費金融案件無擔保債務協商機制與
    金融機構成立之協商，準用前項之規定，消債條例第151條
    第5項、第6項分別定有明文。前開法律規定之「但因不可歸
    責於己之事由，致履行顯有重大困難者，不在此限」，其立
    法意旨係基於債務清償方案成立後，應由債務人誠實遵守信
    用履行協商還款條件，惟於例外情形下發生情事變更，在清
    償期間收入或收益不如預期，致該方案履行困難甚或履行不
    能，因不可歸責於己之事由，始能聲請更生或清算。此規範
    意旨在避免債務人任意毀諾已成立之協商，濫用更生或清算
    之裁判上債務清理程序。蓋以債務清償方案係經當事人行使
    程序選擇權所為之債務清理契約，債務人應受該成立之協議
    所拘束。債務人既已與金融機構協商成立，如認該協商方案
    履行有其他不適當情形，自仍應再循協商途徑謀求解決。又
    所謂不可歸責於己之事由，係指出於非己身所能控制之自然
    力或其他人為事由，具有猝然性而不能預知，非人力所能參
    與或所能阻止，而陷於不能履行承諾償還自己之債務者而言
    ，例如：債務人於履行清償期間遭逢重大意外災害，如車禍
    、火災、或罹患重大不治之惡疾而喪失工作能力；債務人負
    擔家計生活之職業工作，突然非自願性失業，而可預見的、
    持續性的無法就業謀生；因遭逢不可抗力之天然災害，如地
    震、颱風、水災而因其損害甚鉅致無力清償等情事。
三、經查：
  (一)聲請人於消費者債務清理條例施行前，曾與銀行公會達成債
    務協商，然因收入不穩定而毀諾，之後再於97年7月間與各
    債權銀行成立個別協商一致性方案，每月還款約9,961元（
    見本院卷第51頁），且聲請人僅還款至100年8月5日，有安
    泰商業銀行股份有限公司提出之民事陳報狀及所附文件附卷
    為憑（見本院卷第33至47頁），是聲請人聲請更生，須具備
    「因不可歸責於己之事由，致履行顯有重大困難」之法定要
    件，方為適法。
  (二)聲請人稱因98年開始經濟景氣開始陷入低迷，當時他開計程
    車，一天開12小時收入都1,000元上下，一致性協商就開始
    繳款延遲，以致毀諾等語。查聲請人毀諾時期為100年8月5
    日，然聲請人自陳100年2月進入方圓圍棋當兼職的圍棋老師
    ，已非上開所稱開計程車為業，且當事人稱：「...當初進
    入方圓圍棋時，老闆都和我們兼職老師簽契約，規定老師離
    職一年內不能教圍棋，但我在方圓板橋教室跑出許多課，上
    課費用加業務獎金都有4萬元。但老闆開始到處說不想和我
    簽約了，要把我解雇，要把業務收回去。擺明要過何拆橋。
    所以在八月底我及十位老師都無法認受這種制度都已離職了
    ...。」，可得知聲請人於方圓圍棋兼職時，上課費用加業
    務獎金已有4萬元，薪資所得高於其自陳開計程車時每月3萬
    元，還款能力提高，另其離職屬自願離職，離職時間為8月
    底，惟其毀諾時間為8月5日，足證其轉職及嗣後離職與毀諾
    間，並無相關聯。此外，聲請人亦未能舉證證明於協商成立
    後有何收入減少或支出增加之情事，實難認聲請人於協商成
    立之後，有何不能清償債務之情事，是聲請人主張其毀諾有
    「因不可歸責於己之事由，致履行顯有重大困難」之情事，
    即乏依據，洵不可採。聲請人之上開主張，既與「因不可歸
    責於己之事由，致履行顯有重大困難」之法定要件不符，則
    依上開說明，本件更生之聲請，於法即有未合，自應以裁定
    駁回之。又關於聲請人所預繳納之郵務送達費，則待本件更
    生聲請事件確定後，如仍尚有剩餘，再予檢還聲請人，併此
    明。
四、依消費者債務清理條例第8 條、第15條，民事訴訟法第95條
    、第78條，裁定如主文。
中    華    民    國   100    年    12    月    9     日
                  民事第二庭    法  官  楊千儀
以上正本係照原本作成。
如對本裁定抗告，須於裁定送達後10日內向本院提出抗告狀，並
應繳納抗告裁判費新臺幣1,000元。
中    華    民    國   100    年    12    月    9     日
                                書記官  劉鴻傑